臺灣高等法院民事判決
111年度家上字第84號
上  訴  人  A 0 1
被上訴人    A 0 2  
                        
訴訟代理人  楊凱吉律師
上列當事人間請求離婚等事件，上訴人對於中華民國111年1月17
日臺灣臺北地方法院110年度婚字第131號第一審判決提起上訴，
本院於111年4月20日言詞辯論終結，判決如下：
    主      文
上訴駁回。
第二審訴訟費用由上訴人負擔。
    事實及理由
一、上訴人主張：兩造於民國00年0月00日結婚，婚後育有未成年子女甲○○(女，00年0月00日生)、乙○○(男，00年0月00日生)；婚後被上訴人經常在外賭博，令不通曉中文之伊在外工作負擔家計，兩造迭因金錢問題發生爭執；又被上訴人生性多疑，無故懷疑伊與其他異性有婚外情，長年對伊施以言語或肢體暴力，更於109年6、7月間持菜刀威脅殺害伊，令伊心生恐懼，經伊向原法院聲請109年度家護字第710號通常保護令獲准，嗣後被上訴人即於同年9月間將伊趕出家門，伊實已不堪被上訴人同居之虐待，且兩造婚姻關係已生重大破綻，無法繼續維持，伊自得請求離婚；又2名子女尚未成年，須由母親照顧成長，被上訴人近年來暴力傾向加劇，不宜照顧子女，是考量為最佳利益，應由伊單獨任2名子女之權利行使負擔；另2名未成年子女每月所需扶養費應由兩造共同分擔，考量兩造資力，應由被上訴人按月支付2名未成年子女扶養費各新臺幣（下同）1萬1779元至其等成年前1日止等情。爰依民法第1052條第1項第3款、第6款、第2項、第1055條第1項之規定，求為命㈠准上訴人與被上訴人離婚；㈡未成年子女甲○○、乙○○權利義務之行使或負擔，由上訴人任之；㈢被上訴人應自本件判決確定之日起至未成年子女成年前1日止，按月於每月5日前給付上訴人關於未成年子女甲○○、乙○○扶養費各1萬1779元，如遲誤1期履行者，其後之12期視為亦已到期之判決（原審為上訴人敗訴之判決，上訴人不服，提起上訴）。並於本院上訴聲明：㈠原判決廢棄。㈡准上訴人與被上訴人離婚。㈢兩造所生未成年子女甲○○、乙○○權利義務之行使或負擔，由上訴人任之。㈣被上訴人應自本件判決確定之日起，至未成年子女成年前1日止，按月於每月5日前給付甲○○、乙○○扶養費各1萬1779元，由上訴人代為受領，如遲誤一期履行者，其後之12期視為亦已到期。
二、被上訴人則以：伊從未對於上訴人為言語或肢體之暴力行為
    ，更無曾意圖殺害上訴人，係上訴人婚後與其他男性發生婚
    外情，經常與不詳男性通話及出遊且互動親密，並曾稱其他
    男性為「老公」；伊發覺上情後曾質問上訴人，並在兩造爭
    執過程中，不慎碰觸家中物品，致菜刀掉落在地，伊僅係欲
    撿起掉落之菜刀，上訴人見狀即誣指伊欲持刀殺害；上訴人
    因外遇之事遭伊察覺，為達成離婚之目的，遂向警察局報案
    謊稱伊對其家暴，並據以聲請通常保護令，更於109年9月間
    兩造爭執後藉故搬離兩造住所，全然不顧伊與子女之強力挽
    留；兩造婚姻關係未達重大破綻而不能維持之程度，縱難以
    繼續維持，亦應歸責於上訴人外遇在先並擬藉機離婚所致，
    其不得請求離婚；又2名子女自幼即由伊照顧，故為子女之
    最佳利益，應由伊任2名子女權利義務之行使或負擔等語，
    資為抗辯。並於本院答辯聲明：如主文所示。
三、查，兩造於00年0月00日結婚，育有未成年子女甲○○(女，00年0月00日生)、乙○○(男，00年0月00日生)；上訴人原為越南國籍，並於98年2月18日取得我國國籍，兩造婚姻關係現仍存續中等情，有卷附戶籍謄本可稽(見原審卷一第11頁)，並為兩造所不爭執，堪信為真。
四、本件應審究者為㈠上訴人依民法第1052條第1項第3款、第6款
    規定，訴請離婚，是否有據？㈡上訴人依民法第1052條第2項
    規定，訴請離婚，有無理由？㈢若有，則兩造所生未成年子
    女權利義務行使及負擔以何為宜？茲分別論述如下：
㈠、上訴人依民法第1052條第1項第3款、第6款之規定，訴請離婚
    ，是否有據？
  ⒈按維護人格尊嚴與確保人身安全，為我國憲法保障人民自由
    權利之基本理念。增進夫妻情感之和諧，防止家庭暴力之發
    生，以保護婚姻制度，亦為社會大眾所期待。民法第1052條
    第1項第3款所稱「不堪同居之虐待」，應就具體事件，衡量
    夫妻之一方受他方虐待所受侵害之嚴重性，斟酌當事人之教
    育程度、社會地位及其他情事，是否已危及婚姻關係之維繫
    以為斷。若受他方虐待已逾越夫妻通常所能忍受之程度而有
    侵害人格尊嚴與人身安全者，即不得謂非受不堪同居之虐待
    。又所謂不堪同居之虐待，係指予以身體上或精神上不可忍
    受之痛苦，致不堪繼續同居者而言。如非客觀已達於此程度
    ，不容夫妻之一方以主觀之見解，任意請求與他方離婚。又
    請求離婚之原告，對於此項虐待事實，除依法律規定無庸舉
    證外，應負舉證之責任。再按夫妻之一方意圖殺害他方，他
    方得向法院請求離婚，民法第1052條第1項第6款亦有明文規
    定。
  ⒉上訴人雖主張被上訴人長期對伊言語及肢體暴力，更於109年6、7月間持菜刀意圖殺害伊云云。然上訴人就此部分，僅以109年度家護字第710號民事通常保護令為證（見原審卷第63頁），惟查：
    ⑴、上訴人雖曾以遭被上訴人家庭暴力為由，向原法院聲請
        核發上開民事通常保護令獲准；惟考量保護令之目的係
        為防治家庭暴力行為、保護遭受家庭暴力之被害人人身
        安全，在達到認為已有正當、合理或可能原因，足信被
        害人置身受加害人虐待或恐嚇之環境，法院即可斟酌迅
        速核發，與一般民事訴訟調查證據及認定事實的程度，
        仍未盡相同；再審酌上開保護令之核發，僅係以上訴人
        單方面之指述為證（見原審卷第65頁裁定），且被上訴
        人於該保護令聲請及核發過程中，亦始終係抗辯兩造糾
        紛之緣由為上訴人外遇，被上訴人對上訴人並無肢體暴
        力之行為（見原審卷第63頁裁定）；是以，縱使上訴人
        曾向原法院聲請核發上開民事通常保護令獲准，然以上
        訴人所提之事證，僅能認定兩造就夫妻生活上曾有衝突
        及糾紛，尚難認達虐待致不堪繼續同居之程度，亦無法
        證明被上訴人有意圖殺害上訴人之事實。
　　⑵、況本件上訴人自承其與被上訴人發生衝突之過程中，並
        未受傷（見本院卷第42至43頁），上訴人亦未能提出其
        他證據足資證明被上訴人對上訴人有何暴力言詞或舉動
        乃至意圖殺害等不當行為，致上訴人不堪同居之虐待。
  ⒊依上說明，本件依上訴人所舉之事證判斷，難認被上訴人對
    上訴人有何不當之行為致上訴人不堪同居之虐待，亦無證據
    證明被上訴人有意圖殺害上訴人之行為，上訴人依民法第10
    52條第1項第3款、第6款之規定，訴請離婚，均屬無據。
㈡、上訴人依民法第1052條第2項規定，訴請離婚，有無理由？
  ⒈按民法第1052條第2項所稱「有前項以外之重大事由，難以維
    持婚姻者」，係抽象的、概括的離婚事由，此乃緣於74年修
    正民法親屬編時，為因應實際需要，參酌各國立法例，導入
    破綻主義思想所增設。但其事由應由夫妻一方負責者，僅他
    方得請求離婚，是其所採者為消極破綻主義精神，非積極破
    綻主義。關於「難以維持婚姻之重大事由」，係以婚姻是否
    已生破綻而無回復之希望為其判斷之標準。而婚姻是否已生
    破綻無回復之希望，則應依客觀之標準，即難以維持婚姻之
    事實，是否已達於倘處於同一境況，任何人均將喪失維持婚
    姻意欲之程度而定。至於同條項但書所規定「難以維持婚姻
    之重大事由應由夫妻之一方負責者，僅他方得請求離婚」，
    乃因如肯定有責配偶之離婚請求，無異承認恣意離婚，破壞
    婚姻秩序，且有背於道義，尤其違反自己清白（cle-anhand
    s）之法理，有欠公允，同時亦與國民之法感情及倫理觀念
    不合，因而採消極破綻主義。倘該重大事由，夫妻雙方均須
    負責時，應比較衡量雙方之有責程度，僅責任較輕之一方得
    向責任較重之他方請求離婚，如有責程度相同時，雙方均得
    請求離婚，始屬公允，是責任較重之一方應不得向責任較輕
    之他方請求離婚（最高法院94年度台上字第2059號判決意旨
    參照）。
  ⒉經查：
    ⑴、兩造婚姻關係存續期間，曾因發生衝突、糾紛，致上訴人為此向原法院聲請核發通常保護令，且上訴人於109年間即已搬離兩造共同住所，分居迄今，已逾年餘，上訴人提起本件離婚訴訟，顯已無維持婚姻之意願，堪認兩造之婚姻確實已生破綻甚明。
    ⑵、惟依據被上訴人所提出上訴人與他名男子之合照之照片
        內容（見原審卷第103至104頁），顯示上訴人近年曾與
        他名男子親密出遊，互相摟抱、相依，上訴人對上開卷
        附照片之內容顯示為上訴人與他名男子相擁之互動等情
        ，亦不爭執（見本院卷第43頁），足認上訴人近年確實
        有與他名男子為不正當之交往，行為並非適當，而有違
        婚姻忠誠義務，使兩造婚姻發生嚴重之破綻。
　　⑶、再者，依原審囑託家事調查官訪查兩造及未成年子女生
        活情形之內容（見原審卷第87至99頁調查報告），可知
        被上訴人於兩造婚姻存續期間，以開計程車為業，不僅
        負擔家計，且兼顧子女上學之接送，乃至三餐之準備，
        並無上訴人所主張對家庭不負責任之情；反觀上訴人，
        長期在外打工，與家人較無互動聯繫，與未成年子女之
        感情亦淡薄。是以，尚無事證可佐被上訴人對兩造婚姻
        破綻有何可歸責之處。　　
    ⑷、綜上所述，兩造婚後被上訴人以開計程車為業，負擔家
        計並兼顧子女上學及生活之照料，尚難認有何不當之行
        為，上訴人卻於近年與其他男子有不正當交往之情形，
        破壞兩造婚姻情感，被上訴人察覺上情後，兩造因此產
        生糾紛、衝突，兩造婚姻現所生之重大破綻，應歸責於
        上訴人，上訴人自不得依民法第1052條第2項規定，請
        求離婚。　　　　
㈢、兩造所生未成年子女權利義務行使及負擔以何為宜？
　⒈按夫妻離婚者，對於未成年子女權利義務之行使或負擔，依協議由一方或雙方共同任之；未為協議或協議不成者，法院得依夫妻之一方、主管機關、社會福利機構或其他利害關係人之請求或依職權酌定之，民法第1055條第1項定有明文。法院酌定未成年子女權利義務之行使或負擔時，得命給付扶養費，家事事件法第107條第1項亦有明文。
  ⒉承上所述，本件上訴人訴請離婚，既屬無據，即無庸依民法
    第1055條第1項規定酌定兩造所生未成年子女之權利義務行
    使或負擔，亦無由命被上訴人給付扶養費。
五、從而，上訴人依民法第1052條第1項第3款、第6款、同條第2項之規定，請求准上訴人與被上訴人離婚，併依民法第1055條第1項之規定，請求酌定兩造所生未成年子女甲○○、乙○○之權利義務行使及負擔由上訴人任之，並由被上訴人給付應分擔之扶養費，均無理由，不應准許。原審為上訴人敗訴之判決，於法核無違誤。上訴意旨仍執前詞指謫原判決不當，求予廢棄改判，為無理由，應予駁回。
六、本件事證已臻明確，兩造其餘之攻擊或防禦方法及所用之證
    據，經本院斟酌後，認為均不足以影響本判決之結果，爰不
    逐一論列，併此敘明。
七、據上論結，本件上訴為無理由。爰判決如主文。 
中　　華　　民　　國　　111 　年　　4 　　月　　29　　日
                  家事法庭
                      審判長法  官  楊絮雲
                            法  官  陳賢德
                            法  官  張宇葭
正本係照原本作成。
如不服本判決，應於收受送達後20日內向本院提出上訴書狀，其
未表明上訴理由者，應於提出上訴後20日內向本院補提理由書狀
（均須按他造當事人之人數附繕本）上訴時應提出委任律師或具
有律師資格之人之委任狀；委任有律師資格者，另應附具律師資
格證書及釋明委任人與受任人有民事訴訟法第466 條之1第1項但
書或第 2項所定關係之釋明文書影本。如委任律師提起上訴者，
應一併繳納上訴審裁判費。
中　　華　　民　　國　　111 　年　　4 　　月　　29　　日
　　　　　　　　　　　　　  書記官  李佳姿